【裁判字號】    95,交上易,16
【裁判日期】    950407
【裁判案由】    過失傷害
【裁判全文】
臺灣高等法院刑事判決                95年度交上易字第16號
上  訴  人  臺灣臺北地方法院檢察署檢察官
被      告  丙○○
                    樓
上列上訴人因過失傷害案件，不服臺灣臺北地方法院94年度交易
字第 446號，中華民國94年12月14日第一審判決（起訴案號：臺
灣臺北地方法院檢察署94年度偵字第6598號），提起上訴，本院
判決如下：
    主  文
上訴駁回。
    理  由
一、公訴意指略以：被告丙○○於民國 93年7月27日21時15分許
    ，駕駛車牌號碼ＤＷ－八五五０號自用小客車，沿臺北市○○區○○路由西往東方向行駛行經臺北市○○區○○路與敬
    業三路口處，本應注意上開路口有號誌異常等車前狀況，並
    隨時採取必要之安全措施，而依當時情形並無不能注意之情
    事，於行經上開地點時，竟疏未注意減速慢行及採取必要之
    安全措施，適告訴人乙○○騎乘車牌號碼ＤＷＵ－０六０號
    輕型機車搭載甲○○沿臺北市中山區○○○路欲左轉北安路
    時，機車之左車身遭該自小客車右前方撞及，告訴人乙○○
    及甲○○因而人車倒地，告訴人乙○○受有頭部外傷併腦震
    盪及頸部挫傷等傷害，告訴人甲○○則受有右顴骨及左鎖骨
    閉鎖性骨折等傷害，因認被告涉犯刑法第284條第1項前段過
    失傷害罪嫌云云。
二、按犯罪事實應依證據認定之，無證據不得認定犯罪事實﹔又
    不能證明被告犯罪者，應諭知無罪之判決，刑事訴訟法第一
    百五十四條第二項、第三百零一條第一項分別定有明文。而
    所謂認定犯罪事實之證據，係指足以證明被告確有犯罪行為
    之積極證據而言，該項證據必須適合於被告犯罪事實之認定
    ，倘證據是否真實尚欠明顯，自難以擬制推測之方法，為其
    判斷之基礎（參照最高法院五十三年臺上字第六五六號、六
    十九年臺上字第四九一三號判例）。
三、查公訴人據以認定被告涉有刑法過失傷害罪嫌，無非係依臺
    北市○○○○○道路交通事故現場圖、道路交通調查報告表
    (一)、(二)、臺北市政府警察局中山分局交通分隊道路交通事故
    補充資料表、臺北市政府警察局中山分局交通分隊交通事故
    談話紀錄表、交通事故照片八張、國泰綜合醫院93年 7月29
    日乙種診斷證明書、馬偕紀念醫院93年8月4日乙種診斷證明
    書等為其論據。訊據被告丙○○固供承有於上揭時地駕駛車
    牌號碼ＤＷ－八五五０號自用小客車，沿臺北市○○區○○
    路由西往東方向行駛，於駛至臺北市○○區○○路與敬業三
    路口時，與沿臺北市中山區○○○路由南往北行駛欲左轉北
    安路，而由告訴人乙○○所騎乘搭載告訴人甲○○之車牌號
    碼ＤＷＵ－０六０號輕型機車相撞擊，告訴人乙○○及甲○○並因而分別受有上述傷害等事實，核與證人即告訴人乙○○及甲○○指述如何發生本件車禍之情節相符，並有臺北市
    政府警察局道路交通事故現場圖、道路交通調查報告表（一
    ）（二）、道路交通事故補充資料表、交通事故談話紀錄表
    、道路交通事故照片八張、國泰綜合醫院93年 7月29日乙種
    診斷證明書、馬偕紀念醫院93年8月4日乙種診斷證明書等在
    卷可稽﹔惟被告否認就本件車禍之發生有何過失而應負過失
    傷害犯行，辯稱：伊當時沿臺北市○○區○○路由西往東方
    向行駛，行至與敬業三路交叉路口時，伊之行向號誌係綠燈
    ，敬業三路方向係紅燈，伊當時的車速約三十公里，行駛至
    路口約三分之二時，在距約不到一公尺時突見一黑影閃出，
    伊煞車不及就撞上機車，是機車闖紅燈，伊並無闖紅燈及超
    速，並無過失云云。經查：
(一)證人即到場處理之員警陳運昌於原審法院審理時證稱：北安
    路上西側燈號只有綠燈會亮，西側紅燈、黃燈及東側紅燈、
    黃燈、綠燈均故障，亦即北安路綠燈時，西側綠燈會亮，東
    側完全無燈號，北安路紅燈時，西側與東側燈號完全不亮，
    而敬業三路南側、北側路口燈號則是運作正常等情（見原審
    審判筆錄第二、三頁），則被告與告訴人乙○○當時分別行
    駛於臺北市○○路及敬業三路，於行駛至該交叉路口時，渠
    等各自行向之號誌自不可能同時係綠燈或紅燈，而有同時違
    反交通號誌之情形，臺北市車輛行車事故鑑定委員會鑑定報
    告及臺北市車輛行車事故鑑定覆議委員會鑑定覆議意見認被
    告及告訴人乙○○均有涉嫌違反號誌管制之情形，實屬無據
    。茲被告及告訴人乙○○均供稱渠等通過路口時均係綠燈，
    並無闖紅燈，而現場亦無其他證人可資為證，則本件首應審
    究者為被告與告訴人乙○○駕車行駛至上揭交叉路口時，究
    何人闖越紅燈。查本件車禍發生後，經警到場製作談話紀錄
    表時，被告即向警供稱：伊的車要直行，當時西往東號誌為
    綠燈箭頭直行，東側號誌沒有運作云云，有交通事故談話紀
    錄表在卷可憑，依被告所述當時北安路東側號誌故障之情，
    核與證人陳運昌所述當時北安路東側號誌故障之情相符，是
    被告於駕車沿北安路行駛，於駛至與敬業三路交叉路口時，
    應有注意其行向之號誌，否則當無知悉其行向東側之號誌有
    故障之情，茲被告駕車行至上揭交叉路口時，若其行向號誌
    係屬紅燈，參酌證人陳運昌上揭所述，則其行向西側之號誌
    應如同東側之號誌均屬故障，惟依被告於案發後並未向到場
    處理警員供稱當時其行向之西側號誌係故障，則被告供述駕
    車沿北安路直行，於通過敬業三路路口時，依其對於現場燈
    號詳細描述之情以觀，被告於通過該路口前顯確有仔細注意
    該路口之號誌，是其供述行向之北安路上之號誌是綠燈乙節
    ，應可採信，被告並無違反號誌管制之情。
(二)至告訴人乙○○雖供稱伊駕駛機車沿臺北市○○○路由南往
    北行駛，於行駛至與北安路交叉路口時，其行向之號誌係屬
    綠燈，惟依證人即告訴人乙○○於原審法院審理時始則證稱
    ：伊當時之機車係剛起步，所以時速約三十公里等語，嗣則
    另證稱：伊係看到敬業三路正上方之號誌（即敬業三路南側
    號誌）是綠燈，所以始通過該路口，被撞前看到敬業三路前
    方之燈號（即敬業三路北側號誌）已經是黃燈，在那同時就
    被撞到了等語（見原審卷第40頁、第50頁）﹔依此被告所述
    ，其始則證稱駕車至該路口時係待號誌轉換為綠燈時始行起
    步，嗣則證稱其駕車駛至該路口時見其行向之號誌係綠燈，
    其即逕行通過該路口，所述已有不一，且若依證人乙○○上
    揭所述，其行駛至上揭路口時因見到其行向之號誌係綠燈，
    所以通過該路口，並非停等紅燈轉換為綠燈始行通過該路口
    ，則如何會有其所述因「剛起步所以時速僅三十公里」之情
    ，且依常情，路口紅綠燈秒差有一定之時間，以便行人、車
    輛通過路口，若告訴人乙○○係因在該路口停等紅燈，待轉
    換綠燈時始行起步通過路口，又怎可能在行駛至北安路西往
    東方向遭被告撞及之幾秒時間內，敬業三路北側號誌即轉換
    為黃燈？是證人乙○○所述其駕車行至該路口時，其行向之
    號誌係屬綠燈，是否事實，已有可疑﹔另依告訴人乙○○及
    甲○○於本院準備程序供稱機車剛一起步就被撞了云云，惟
    若機車一起步即遭被告所駕駛之汽車撞擊，則被告汽車顯早
    已進入該路口，並即將通過該路口，是被告於行經該交叉路
    口時，其行向之號誌顯尚未變換為紅燈，又依告訴人乙○○
    於本院審理時供稱伊當時沿敬業三路由南向北行駛，要左轉
    北安路，當時路燈不是很好，伊有開大燈，而道路有捷運施
    工圍籬，伊行駛到路中，看看是否要左轉等語，茲依告訴人
    乙○○迭次供稱其駕駛機車沿敬業三路由南向北行駛欲左轉
    北安路，則其行至上開交叉路口時，若其行向之號誌為綠燈
    ，衡情，告訴人乙○○應係逕行前行至路中以待左轉，其又
    何須行駛到路中，再行看看是否要左轉，綜上所述，告訴人
    乙○○所供其行駛至上開交叉路口時，其行向之燈號係屬綠
    燈等語，顯非事實，而依告訴人甲○○於本院準備程序時供
    稱伊無法確定當時機車行向號誌是什麼燈云云，嗣告訴人甲○○於本院審理時改稱當時機車行向是綠燈云云，既核與事
    實不符，亦非可採，是被告駕駛汽車沿北安路直行，於行至
    敬業三路路口時，其北安路之號誌既為綠燈，則其依循燈號
    繼續前進，自無任何違反道路交通安全規則之情。
(三)至公訴意旨以車禍發生後，告訴人乙○○所騎乘之車輛刮地
    痕長達十四公尺，而認被告疏未注意車前狀況、減速慢行及
    採取必要之安全措施，暨告訴人乙○○以其騎乘之機車刮地
    痕長達十四公尺，而認被告有超速之情事，依卷附之道路交
    通事故調查報告表（一）所載，肇事路段為市區道路，限速
    為三十公里，被告否認有於駕車行經上開交叉路口時超速行
    駛之情事，而依肇事現場圖所示，肇事後告訴人乙○○所騎
    乘之機車因受被告所駕駛汽車之推擠固遺有長達十四公尺之
    刮地痕，惟查依交通部函頒之「一般公路汽車煞車距離、行
    車速度對照表」，乃係就汽車煞車距離憑以換算當時該汽車
    之行車速度，現行並無就刮地痕之距離如何換算當時行車速
    度之標準，且查煞車痕乃係車輛行進中因煞車所造成之痕跡
    ，而刮地痕則係車輛倒地後往前滑行時與地面摩擦所遺留之
    痕跡，二者形成之原因不同，本件刮地痕乃係告訴人乙○○
    之機車與被告車輛相撞擊後，機車因受汽車推擠向前滑行所
    遺留之痕跡，難認該刮地痕即係屬被告所駕駛汽車之煞車痕
    ，是本件不能以告訴人乙○○機車倒地所造成之刮地痕據以
    換算被告當時之行車速度，另依現場照片所示，肇事路段因
    捷運施工設有圍籬，而本件車禍發生時間為夜間，雖有夜間
    照明，惟依告訴人所述當時視線並非良好，茲被告駕車行駛
    至上開交叉路口時，告訴人乙○○竟違規闖越紅燈欲左轉，
    而依被告所述，當時機車突然閃出，其一時反應不及而撞上
    ，此際被告當有瞬間之停頓，而無法立即採取必要之措施，
    且依被告與告訴人乙○○所駕駛車輛肇事後之照片及臺北市
    政府警察局中山分局交通分隊道路交通事故補充資料表之記
    載，被告之汽車受損部位係前車頭保險桿、引擎蓋凹陷及右
    前擋風玻璃破裂，而告訴人乙○○之機車受損部位則是前車
    頭撞損、左側車身擦痕車輛損害情形，本件車禍發生時，被
    告之右前擋風玻璃突遭重物撞擊而破裂，此際被告當因受驚
    嚇，亦一時無法立即採取必要之反應措施，是被告所辯因受
    到驚嚇，所以未立即將煞車踩死等語，尚非無據，則被告所
    駕駛之汽車與告訴人之機車相撞擊後，其從反應踩煞車至踩
    下煞車到車輛完全停止中間，必有一段之距離，亦即車輛不
    可能在煞車之時馬上停止，致因而使機車遺留有如此距離之
    刮地痕，是尚難依此即認定被告有超速及疏未注意車前狀況
    之情。況查被告駕車依循號誌之指示通過上揭交叉路口，告
    訴人乙○○於夜間視線不清之狀況下突違規闖越紅燈，致被
    告一時反應不及而兩車相撞，亦難認係被告疏未注意車前狀
    況所致。
四、按汽車行駛時，駕駛人應注意車前狀況，並隨時採取必要之
    安全措施，道路交通安全規則第94條第 3項固定有明文，惟
    汽車駕駛人對於防止危險發生之相關交通法令之規定，業已
    遵守，並盡相當之注意義務，以防止危險發生，自可信賴他
    人亦能遵守交通規則並盡同等注意義務，若因此而發生交通
    事故，自得以信賴原則為由免除過失責任（參照最高法院84
    年度臺上字第5360號判例）。查本件交通事故發生地為臺北
    市○○路與敬業三路口，設有行車管制號誌，汽車駕駛人行
    至該路口時，自應遵守行車管制號誌，以策安全，本件肇事
    原因為告訴人乙○○違反號誌管制，任意闖越紅燈所致，被
    告駕車行經上揭路口時，見其行向之號誌為綠燈，因而駕車
    前行以穿越該路口，而其當必信賴南北行向之告訴人乙○○
    應遵守交通號誌而暫停，且並查無何積極證據足以證明被告
    有超速或其他違反道路交通安全規則之情事，衡情被告實無
    從預知告訴人乙○○有闖越紅燈之違規行為，嗣其發現告訴
    人乙○○闖越紅燈，已無充足之時間採取適當之措施以避免
    本件交通事故之發生，其對於防止危險發生之相關交通法令
    之規定，業已遵守，並盡相當注意義務，以防止危險之發生
    ，自可信賴告訴人乙○○亦能遵守交通規則，並盡同等注意
    義務，而因此猶發生交通事故，被告自得以信賴原則免除其
    過失責任。
五、本件告訴人乙○○及甲○○因本件車禍固分別受有頭部外傷
    併腦震盪、頸部挫傷及右顴骨、左鎖骨閉鎖性骨折等傷害，
    惟按刑法上之過失，其過失行為與結果間，須在客觀上具有
    相當因果關係始得成立，而所謂相當因果關係，係指依經驗
    法則，綜合行為當時所存在之一切事實，為客觀之事後審查
    ，認為在一般情形下，有此環境、有此行為之同一條件，均
    可發生同一結果者，則該條件即為發生結果之相當條件，行
    為與結果間即有相當之因果關係，反之，若在一般情形下，
    有此同一條件存在，而依客觀之審查，認為不必皆發生此結
    果者，則該條件與結果不相當，不過為偶然之事實而已，其
    行為與結果間無相當因果關係（參照最高法院76年臺上字第
    192 號判例），查本件車禍之發生係因告訴人乙○○違反道
    路交通安全規則任意闖越紅燈所致，若告訴人乙○○騎乘機
    車行至上揭交叉路口時，遵循交通號誌行車當不致於發生本
    件車禍，被告就本件事故之發生並無何過失，是被告之行為
    與告訴人乙○○、甲○○受傷間並無何相當因果關係可言，
    自難令被告負過失傷害罪責。
    綜上所述，被告駕駛之自用小客車雖有於上揭時地與告訴人
    乙○○騎乘之機車發生碰撞，告訴人乙○○及後座搭載之甲○○因而人車倒地分別受有上述傷害，然本件交通事故係肇
    因告訴人乙○○任意闖越紅燈之違規行為，被告並無何應注
    意並能注意而疏於注意之過失行為，且被告所為與告訴人乙○○及沈婉君二人受傷間並無何相當因果關係，是本件並查
    無何積極證據足資證明被告就本件車禍之發生有何過失，被
    告犯罪尚屬不能證明，原審因而以不能證明被告犯罪，而為
    被告無罪之諭知，經核並無不合，檢察官依告訴人乙○○之
    請求提起上訴，其上訴意旨以依臺北市車輛行車事故鑑定委
    員會及臺北市車輛行車事故鑑定覆議委員會均認定被告涉嫌
    違反交通號誌管制，而告訴人甲○○亦指述被告闖紅燈，且
    依現場遺留有長達14公尺之刮地痕，足認被告當時有超速之
    情，而認被告就本件車禍之發生顯有過失，應負過失傷害罪
    責，而指摘原審判決被告無罪係屬不當，惟此依上揭所述，
    檢察官上訴，尚難認有理由，應予駁回。
據上論斷，應依刑事訴訟法第368條，判決如主文。
本案經檢察官吳慧蘭到庭執行職務。
中    華    民    國    95    年    4     月     7    日
                  刑事第五庭審判長法  官  吳  敦
                                  法  官  吳啟民
                                  法  官  張傳栗
以上正本證明與原本無異。
不得上訴。
                                  書記官  秦慧榮
中    華    民    國    95    年    4     月    10    日


司法院資訊處製作；財團法人民間司法改革基金會備份。
